臺灣高等法院臺南分院刑事判決
上　訴　人　臺灣臺南地方法院檢察署檢察官
上　訴　人
即　被　告　乙○○
　　　　　　　　　　戶臺南縣永康市○○○街57之5 號14樓之9
選任辯護人　詹俊平　律師
被　　　告　丁○○
　　　　　　　　　　戶臺南市○○路○段496巷41弄40號
上列上訴人因被告等過失致死案件，不服臺灣臺南地方法院95年
度訴字第640號中華民國95年8月16日第一審判決（起訴案號：臺
灣臺南地方法院檢察署95年度偵字第2907號、95年度調偵字第9
號），提起上訴，本院判決如下：
    主      文
原判決撤銷。
丁○○從事業務之人，因業務上之過失致人於死，處有期徒刑陸
月，如易科罰金以參佰元（即新台幣玖佰元）折算壹日。
乙○○從事業務之人，因業務上之過失致人於死，處有期徒刑捌
月。
    事      實
一、丁○○自民國 (下同)九十四年四月間起係崇善養護中心崇
    善院區實際負責人，乙○○於八十九年間起，受僱於臺南市
    私立崇善老人養護中心崇善院區（下稱崇善養護中心），擔
    任看護工作，負責於工作期間內提供養護中心老人照顧、護
    理之責，二人均係從事業務之人。緣廖曾瑩美（二十八年一
    月十五日出生）於九十四年三月二十一日因肺部急性衰竭送
    醫手術，經治療後，於同年四月二十一日下午住進崇善養護
    中心，時常仍需以化痰器抽痰。丁○○當時身為崇善養護中
    心實際負責監督之人 (按崇善養護中心自94年4月間起分大
    東院區及崇善院區，崇善院區由丁○○負責，大東院區則由
    甲○○負責，本件甲○○被訴業務過失致死案，業經台南地
    檢署95年度調偵字第9號予以不起訴處分確定在案），其明
    知護理機構設置標準為應隨時保持至少有一位護理人員值班
    ，每照顧十五位老人應置護理人員一人，負責辦理護理業務
    ；另每照護五位老人應置服務人員一人，負責老人日常照顧
    服務，而當時崇善養護中心約有三十二位安養人，僅有丁○○一人具護理人員資格，且丁○○竟安排、放任非護理人員
    之乙○○單獨一人值班，一位看護人員日夜竟須照料約三十
    二位之安養人，而無其他護理人員在場。丁○○對乙○○之
    業務執行又具監督之義務，竟疏未注意，明知乙○○無護理
    方面之專長，不得單獨一人於夜間值班，於九十四年六月三
    日夜間，仍由乙○○單獨一人值班，於同月四日凌晨四時三
    十五分許，廖曾美瑩因身體不適，拍手召喚乙○○上前，經
    詢廖曾瑩美表示需要抽痰，乙○○即為廖曾瑩美裝置抽痰機
    ，乙○○本應注意應將化痰機裝置妥善，使之正常運轉，發
    揮化痰功能，而依當時情形，並無不能注意之情事，詎乙○○竟疏於注意，而未將化痰機裝置妥當，即轉往隔床為住院
    老人更換尿布，待其發現抽痰機無聲響時，轉身探視廖曾瑩
    美，發現廖曾瑩美臉色蒼白，叫喚不醒，乙○○竟僅施以簡
    易急救，見廖曾瑩美已無脈搏、血壓反應，竟未將廖曾瑩美
    送醫救治，僅撥打電話予丁○○告知此事，廖曾瑩美因痰液
    阻塞氣管而死亡。
二、案經被害人廖曾瑩美之子丙○○告訴及臺灣臺南地方法院檢
    察署檢察官據報相驗後自動檢舉偵查起訴。
    理      由
一、訊據上訴人即被告乙○○固不否認受僱於崇善養護中心，擔
    任照護工作，案發之前為被害人廖曾瑩美裝置抽痰機，被害
    人廖曾瑩美因痰液阻塞氣管死亡之事實，惟矢口否認有業務
    過失致死之犯行，並辯稱：伊確實有將抽痰機裝好，並無疏
    失云云。訊據被告丁○○亦否認有過失致死之犯行，於本院
    審理中則辯稱：廖曾瑩美大概住一個半月，家屬每天都會來
    探視廖曾瑩美，在這一個半月我很盡心照顧，當初乙○○通
    知我的時侯病人真的沒有生命跡象，所以那時才沒有叫救護
    車，才會直接聯絡家屬到公司去處理，我家在安和路到公司
    要大約二十幾分鐘的路程云云。
二、經查：
  (一)被告乙○○受僱於崇善養護中心，擔任中心老人看護工作，
    於九十四年六月四日凌晨為被害人廖曾瑩美裝置抽痰機，嗣
    後不久被害人廖曾瑩美即死亡乙節，業據被告乙○○自承在
    卷，亦據告訴人即被害人之子丙○○於檢察官偵查時指訴綦
    詳，且被害人廖曾瑩美因呼吸衰竭經治療後又發生痰液阻塞
    氣管致死，亦有臺灣臺南地方法院檢察署相驗屍體證明書、
    驗斷書、法務部法醫研究所解剖鑑定書各1份、照片8幀附卷
    可稽，此部分之事實堪予認定。
  (二)被告乙○○於警詢及檢察官偵查時，均供稱其受被害人拍手
    召喚，幫被害人裝置化痰機後，轉身照顧其他病床之患者，
    嗣後因聽不到化痰器運轉聲音而感奇怪，始發現被害人已無
    脈搏、血壓等語（參見相驗卷第六、七頁、第十二頁至第十
    四頁），足認被告乙○○為被害人廖曾瑩美裝化痰機後，未
    待確認化痰器機器正常運轉即自行離去，應可認定。
  (三)查被告乙○○為崇善養護中心看護，其對為患者裝置化痰機
    器，必須確認發出正常運轉聲音，始能認為係裝置妥當一節
    ，知之甚明，而依當時情形，並無其他不能注意之情事，竟
    疏未注意及此，為被害人廖曾瑩美裝置化痰機時，未待機器
    發出正常運轉聲音即轉身為鄰床老人更換尿布，迨嗣後未聽
    見機器運轉聲音始發覺被告無脈搏，致化痰機器未能正常發
    揮抽痰功能，致被害人廖曾瑩美痰液阻塞氣管而死亡，足認
    被告乙○○確有過失甚明，又被告之過失行為與被害人廖曾
    瑩美死亡結果間，亦有相當因果關係，被告乙○○辯稱化痰
    器裝置妥當云云，顯係卸責之詞，不足採信。本件被告乙○○事證明確，其過失犯行洵堪認定。
  (四)被告丁○○為崇善養護中心負責人，依老人長期照護護機構
    設立標準及許可辦法第五條規定，老人長期照護機構應置工
    作人員須隨時保持至少有一位護理人員值班，每照護十五位
    老人應置一人，負責辦理護理業務。但被告丁○○竟放任非
    護理人員之被告乙○○單獨一人值班，照料約三十二位安養
    人，別無其他護理人員在場，顯已違反其應盡之注意義務，
    其對被告乙○○單獨值班、裝置化痰機疏失而造成被害人死
    亡之結果，自應負業務過失致死責任。
  (五)又「為安養人裝置抽痰機」乙事，並非日常照顧服務，而係
    屬「護理人員」業務範圍，甚且係護理人員法第二十四條所
    規定，應在醫師指示下行之「吸入療法」之醫療輔助行為，
    非護理人員根本不得執行，被告丁○○身為崇善養護中心之
    實際負責人，竟放任由看護工之被告乙○○為安養人裝置抽
    痰機執行抽痰之事務，其又係養護中心之唯一護士，對上揭
    規定，知之甚詳，其未盡雇主、護理人員職守，竟將值班工
    作交予被告乙○○，造成無護理人員在養護中心之違法情況
    ，暨被害人死亡之悲劇，其顯然違反法律規定，其有業務過
    失致死罪責甚明。再據被告乙○○於本院審理中充當證人詰
    問時證述如下：
　　檢察官問：94年6月4日案發時，你一人負責照顧幾位安養人
 　　　　　　 ？
　　乙○○答：三十二位。
　　檢察官問：當時處理被害人時是不是只有你一人在處理？
　　乙○○答：對。
　　檢察官問：你發現被害人之化痰機沒有聲音，且被害人臉色
　　　　　　　蒼白後，為何未叫救護車將被害人送醫急救？
　　乙○○答：我當時發現的時侯，第一個就是打電話給丁○○
　　　　　　　，我跟他說阿嬤不舒服有狀況，她問我為什麼會
　　　　　　　這樣，我跟她說阿嬤叫我幫他化痰，我就給她化
 　　　　　　 ，我發現抽痰機沒有聲音，我就過去了，我看她
　　　　　　　不對勁我就打電話給丁○○，我第一句話說阿嬤
　　　　　　  不舒服要叫救護車。
　　法官　問：平常丁○○都是什麼時侯在安養中心？
　　乙○○答：中午十二點以後，到晚上八、九點才離開。
　　法官　問：崇善安養中心是不是只有丁○○和你在輪班，是
　　　　　　  不是這樣子？
　　乙○○答：對。
　　審判長問：你知不知道崇善安養中心有幾個院區？
　　乙○○答：他們當時是分三個地方，好聽一點說是住院其實
　　　　　　　他們是把人藏在那邊，因為社會局會來查他們的
  　　　　　　人太多了，六月份就是這樣子，本來他們是收了
    　　　　　六十幾個人，因為社會局要來查，所以一些阿嬤
      　　　　要去藏起來。
　　審判長問：你知不知道崇善安養中心到底有幾位看護人員？
  　乙○○答：實際上只有我跟丁○○二個人。
  　審判長問：要負責三十幾個安養人？
　　乙○○答：對。
　　審判長問：那天晚上是不是有三十幾位安養人？
　　乙○○答：是。
　　審判長問：崇善安養中心有沒有護理人員？
　　乙○○答：只有丁○○一個人。
    由證人乙○○之證述以觀，崇善養護中心僅由被告丁○○、
    乙○○二人輪班，被告乙○○僅係看護工卻兼做護理人員之
    工作，則身為負責人之被告丁○○顯違反上開護理人員設置
    標準之規定，其又由一名看護工負責三十餘位安養人之安危
    ，更足證被告丁○○應負業務過失致死之犯行亦明。
  (六)查「為安養人裝置化痰機」乙事，雖非日常照顧服務，而係
    護理人員工作範圍。然刑法所謂業務，係以事實上執行業務
    者為標準，即指以反覆同種類之行為為目的之社會活動而言
    ；執行此項業務，縱令欠缺形式上之條件，但仍無礙於業務
    之性質（最高法院四十三年台上字第八二六號判例參照）。
    依卷內資料所示，案發當時，崇善養護中心僅有被告丁○○
    一人具合格護士，即負責人之一丁○○；惟被告丁○○與乙○○二人互相輪班，被告丁○○有時晚上都回家，放任養護
    中心內無護理人員在崇善養護中心；甚且事發乙○○打電話
    給丁○○，丁○○叫乙○○「再急救看看」，顯見看護乙○○在養護中心內，須經常從事護理人員工作。是依前述最高
    法院見解，裝置化痰機乙事，對乙○○而言，即係執行業務
    ，要無疑義，乙○○未裝置化痰機妥當在先，事發後，復未
    叫救護車將被害人送醫，導致被害人死亡，難認僅應負普通
　　過失致死罪責，因此被告乙○○之辯護人稱被告乙○○非執
　  行業務云云，不足採信。又被告丁○○自九十四年四月間起
    係崇善養護中心崇善院區實際負責人，其反覆實施同種類之
　　行為為目的之養護業務，為從事業務之人，應堪以採認。
  (七)又本件案發後，告訴人丙○○受通知於九十四年六月四日五
    時十五分抵達安養中心，發現母親已亡故後，係由告訴人丙○○報警，警員抵達後進行初步了解、拍照，乙○○則在另
    側打掃、工作，根本未主動向警員自首。警員接受告訴人之
    報案到現場，即開始展開搜證及訊問當時負責看護工作之被
    告乙○○，被告乙○○不僅未陳述肇事經過，更未表示願受
    裁判，請警依法處理等語，甚且係在警員詢問下方陳述事實
    ，顯然到場之警員已懷疑被告乙○○涉有犯罪嫌疑才對被告
    乙○○製作警詢筆錄，因此被告乙○○所為核與自首之要件
    不合，因此被告乙○○之辯護人辯稱被告乙○○係自首云云
    ，亦不足採信。
三、查被告丁○○、乙○○分別係從事養護及看護工作之人，均
    係從事業務之人，核被告丁○○、乙○○所為，均係犯刑法
    第二百七十六條第二項之業務過失致人於死罪。
四、原審對被告乙○○予以論罪科刑，並對被告乙○○量處有期
    徒刑八月，而對被告丁○○諭部分諭知無罪，固非無見。惟
    查：（一）被告丁○○、乙○○分別係從事養護及看護工作
　　之人，均係從事業務之人，原審未於理由欄內明，即有未
  　洽。（二）又被告丁○○亦犯業務過失致死犯行，已如上述
    ，惟原審卻對被告丁○○判決無罪，亦有未洽。被告乙○○
    上訴意旨猶執前詞，否認犯罪，及檢察官上訴意旨，指摘原
    判決對被告乙○○量刑過輕不當，雖不足採，惟檢察官上訴
    意旨，指摘原判決對被告丁○○諭知無罪不當，為有理由，
    及原判決亦有可議，自應由本院將原判決撤銷改判。爰審酌
    被告丁○○、乙○○之品行、過失程度、所生危害，以及迄
    未與被害人家屬達成和解，賠償一切損害等一切情狀，分別
    量處如主文第二項、第三項所示之刑，並對被告丁○○諭知
    易科罰金之折算標準。【易科罰金修正前後比較】，按行為
    後法律有變更者，適用行為時之法律。但行為後之法律有利
    於行為人者，適用最有利於行為人之法律，刑法第2條第1項
    定有明文。被告丁○○於犯罪時之刑法第41條第1項前段規
　　定：「犯最重本刑為5年以下有期徒刑以下之刑之罪，而受6
  　個月以下有期徒刑或拘役之宣告，因身體、教育、職業、家
    庭之關係或其他正當事由，執行顯有困難者，得以1元以上3
    元以下折算一日，易科罰金。」又被告丁○○行為時之易科
    罰金折算標準，修正前罰金罰鍰提高標準條例第2條前段（
    現已刪除）規定，就其原定數額提高為100倍折算1日，則本
    件被告行為時之易科罰金折算標準，應以銀元300元折算1日
    ，經折算為新臺幣後，應以新臺幣900元折算為1日。惟95年
    7 月1日修正公布施行之刑法第41條第1項前段則規定：「犯
    最重本刑為五年以下有期徒刑以下之刑之罪，而受六個月以
    下有期徒刑或拘役之宣告者，得以新臺幣一千元、二千元或
    三千元折算一日，易科罰金。」比較修正前後之易科罰金折
    算標準，以95年7月1日修正公布施行前之規定，較有利於受
    刑人，則被告丁○○應依刑法第2條第1項前段，適用修正前
    刑法第41條第1項前段及修正前罰金罰鍰提高標準條例第2條
    (按該條例第2條於95年5月17日業經廢除，惟比較行為時之
    規定對被告有利，自應適用行為時之法律)之規定，定其折
    算標準。
據上論結，應依刑事訴訟法第369條第一項前段、第364條、第29
9條第一項前段，刑法第2條第1項、第276條第2項、第41條第1項
(修正前)，行為時罰金罰鍰提高標準條例第1條前段，修正前罰
金罰鍰提高標準條例第2條，判決如主文。
本案經檢察官李傳來到庭執行職務。
中　　華　　民　　國　　96　　年　  1　 　月　  17　  日
                  刑事第五庭　審判長法　官  楊明章
                                    法　官  戴勝利
                                    法　官  顏基典
以上正本證明與原本無異。
如不服本判決，應於收受本判決後十日內向本院提出上訴書狀。
其未敘述上訴理由者並得於提起上訴後十日內向本院補提理由書
狀（均須按他造當事人之人數附繕本）「切勿逕送上級法院」。
　　　　　　　　　　　　　　　　　　書記官  呂嘉文
中　　華　　民　　國　　96　　年　　1 　　月　　18　　日
【附錄】本判決論罪科刑法條：
中華民國刑法第276條
（過失致死罪）
因過失致人於死者，處2年以下有期徒刑、拘役或2千元以下罰金
。
從事業務之人，因業務上之過失犯前項之罪者，處5年以下有期
徒刑或拘役，得併科3千元以下罰金。
